臺灣臺北地方法院民事判決　　　　　　　　　　　　九十三年度簡上字第二四四號
　　上　訴　人　甲○○　　台北市○○路九三巷三號二樓
　　訴訟代理人　蔡調彰律師
　　被上訴人　　丙○○　　台北市○○○路○段一九四巷二十號
　　　　　　　　乙○○　　台北縣新莊市○○街九十一之二號
　　右　一　人
　　訴訟代理人　洪貴參律師
　　複代理人　　蕭誌萍律師
當事人間請求損害賠償等事件，上訴人對於中華民國九十三年一月三十日本院臺北簡
易庭九十二年度北簡字第二八五五五號第一審判決提起上訴，本院於九十三年九月二
十九日言詞辯論終結，判決如下：
    主  文
上訴駁回。
第二審訴訟費用由上訴人負擔。
    事實及理由
一、上訴人起訴主張：上訴人與被上訴人丙○○原共有坐落台北市○○區○○段一小
    段七六六地號、面積一四二平方公尺之土地（下稱第七六六號土地），及其上建
    物即門牌號碼台北市○○○路○段一○四號、一○四號二樓之房屋（下併稱一○
    四號房屋），且上訴人與被上訴人丙○○就第七六六號土地之應有部分原分別為
    一五九分之七九、一五九○分之八○○，就一○四號房屋之應有部分則各為二分
    之一。嗣被上訴人丙○○於民國九十一年六月十八日將第七六六號土地應有部分
    一五九○分之一及一○四號房屋應有部分二十分之一（詳如附表一所示，下稱系
    爭房地），以九十一年六月七日買賣原因移轉登記予被上訴人乙○○所有，惟依
    土地法第三十四條之一第四項規定，上訴人就系爭房地有優先購買權，詎被上訴
    人二人竟通謀虛偽意思表示而於九十一年七月二十四日成立借款協議書，並於同
    年月二十六日再簽訂協議書，約定被上訴人丙○○願將系爭房地所有權移轉予被
    上訴人乙○○，繼而將系爭房地出售予被上訴人乙○○，且未依土地法第三十四
    條之一第二項之規定以書面通知上訴人，致上訴人之優先購買權受到侵害，爰依
    民法第一百八十四條、第一百八十五條之規定請求被上訴人負損害賠償責任。又
    系爭房地現已登記為被上訴人乙○○所有，依民法第二百十三條第一項之規定，
    上訴人自得請求塗銷被上訴人所為之移轉登記，並於上訴人依被上訴人間於九十
    一年六月七日就系爭房地買賣所約定之價金給付被上訴人丙○○之同時，被上訴
    人丙○○應將系爭房地移轉登記予上訴人所有。另本院九十二年度執字第五○一
    一號拍賣抵押物強制執行事件中原屬被上訴人丙○○所有之第七六六號土地應有
    部分一五九○之七九九及一○四號房屋應有部分二十分之九（詳如附表二所示）
    ，業經被上訴人乙○○拍定，並經本院發給權利移轉證書且辦妥所有權移轉登記
    ，然如前所述，被上訴人係通謀虛偽意思表示而成立前開借款協議書及協議書，
    並因此而共同侵害上訴人就附表二所示房地之優先購買權，是爰請求確認上訴人
    就附表二所示房地有購先購買權等語。
二、被上訴人丙○○辯稱：伊因向被上訴人乙○○借款，故將系爭房地移轉登記予被
    上訴人乙○○所有，並非通謀虛偽意思表示等語；另被上訴人乙○○則以：被上
    訴人丙○○將其原所有第七六六地號應有部分一五九○分之八○○之土地，及一
    ○四號應有部分二分之一之房屋，作為其向被上訴人乙○○借款新台幣（下同）
    一千一百萬元之擔保，並於九十一年四月十一日為抵押權設定登記。嗣被上訴人
    丙○○復以前開房地為擔保物，分別向被上訴人乙○○借款一百五十萬元、三百
    五十萬元，並分別設定本金為一百五十萬元、六百萬元之最高限額抵押權。其後
    被上訴人二人合意以一百五十萬元充為系爭房地之買賣價金，被上訴人丙○○並
    將系爭房地之所有權移轉予被上訴人乙○○所有，且塗銷一百五十萬元之抵押權
    登記，故被上訴人二人間之買賣係有對價關係，並非通謀虛偽意思表示。又土地
    法第三十四條之一第四項規定之優先購買權，係屬債權性質，倘共有人違反法律
    規定將應有部分賣與他人，並已依法取得所有權時，他共有人不得主張該買賣為
    無效而請求塗銷登記。本件被上訴人二人間就系爭房地所為之買賣，既經辦畢所
    有權移轉登記，則被上訴人丙○○縱未踐行土地法第三十四條之一第二項所規定
    之通知義務，亦屬上訴人與被上訴人丙○○間之內部關係，上訴人尚難以此即認
    被上訴人係共同侵害上訴人之優先購買權，並據此請求塗銷系爭房地之所有權移
    轉登記。另被上訴人乙○○既為第七六六地號土地及一○四號房屋之共有人，則
    上訴人就附表二所示房地自不得對被上訴人乙○○主張有優先購買權，是上訴人
    所為之備位請求，亦無理由等語置辯。
三、本件原審對於上訴人之請求，判決上訴人全部敗訴，上訴人全部聲明不服，求為
    ：（一）先位上訴聲明：(1)原判決廢棄。(2)被上訴人間於九十一年六月十八日就
    系爭房地以買賣為移轉之登記應予塗銷。(3)上訴人依被上訴人間於九十一年六月
    七日就系爭房地買賣所約定之價金七萬六千八百七十九元給付予被上訴人丙○○
    之同時，被上訴人丙○○應將系爭房地移轉登記予上訴人所有。（二）備位上訴
    聲明：(1)原判決廢棄。(2)確認上訴人就本院九十二年度執字第五○一一號就如附
    表二所示房地所為之拍賣有優先購買權；被上訴人則求為判決駁回上訴。
四、本件上訴人主張上訴人與被上訴人丙○○原共有第七六六地號土地及一○四號房
    屋，且上訴人與被上訴人丙○○就第七六六號土地之應有部分原分別為一五九分
    之七九、一五九○分之八○○，就一○四號房屋之應有部分則各為二分之一。嗣
    被上訴人丙○○於九十一年六月十八日將系爭房地之所有權以九十一年六月七日
    買賣原因移轉登記予被上訴人乙○○等情，業據其提出土地及建物登記謄本為證
    （參原審卷第八至十一頁），且為被上訴人所不爭執，自堪信為真實。至上訴人
    另主張被上訴人係共同侵害其就系爭房地之優先購買權一節，則為被上訴人所否
    認，並以前詞為辯。是以，本件之主要爭執在於被上訴人二人間就系爭房地之買
    賣契約是否為通謀虛偽意思表示？被上訴人有無共同侵害上訴人之優先購買權？
    及上訴人就附表二所示房地可否主張優先購買權？茲審究如次：
（一）按民法第八十七條之通謀虛偽表示，指表意人與相對人相互明知為非真意之表
      示而言，故表意人之相對人不僅須知表意人非真意，並須就表意人非真意之表
      示相與為非真意之合意，始為相當；又第三人主張表意人與相對人通謀而為虛
      偽意思表示者，該第三人應負舉證之責，最高法院五十一年台上字第二一五號
      、四十八年台上字第二九號判例足資參照。次按土地法第三十四條之一第四項
      僅規定共有人出賣共有土地之應有部分時，他共有人得以同一價格共同或單獨
      優先承購，並未如同法第一百零四條第二項後段設有出賣人未通知優先承買人
      而與第三人訂立買賣契約者，其契約不得對抗優先購買權人之規定。故該條項
      之優先承購權系指他共有人於共有人出賣其應有部分時，對於該共有人有請求
      以同樣條件訂立買賣契約之權而言，此項優先購買權僅係主張優先購買之共有
      人與出賣應有部分之共有人間內部債之關係，係屬債權性質，業經最高法院迭
      於六十五年台上字第八五三號、六十六年台上字第一五三０號、六十八年台上
      字第三一四一號等判例中闡釋甚詳，故共有人倘違反法律規定將其應有部分出
      賣與他人已依法取得所有權時，共有人與第三人所訂立之買賣契約，並不因他
      共有人對之行使優先購買權而當然失其效力，他共有人不得主張該買賣為無效
      而塗銷其依法所為之登記。
（二）經查，被上訴人丙○○將其原所有第七六六地號應有部分一五九○分之八○○
      之土地，及一○四號應有部分二分之一之房屋，作為其向被上訴人乙○○借款
      之擔保，並於九十一年四月十一日設定第一順位之抵押權。嗣被上訴人丙○○
      於同年六月十八日以九十一年六月七日之買賣為原因，將系爭房地移轉登記予
      被上訴人乙○○所有，並於同日就其所剩餘之應有部分另設定本金一百五十萬
      元之最高限額抵押權予被上訴人乙○○，被上訴人乙○○則於九十一年六月二
      十日匯款一百一十一萬元予被上訴人丙○○。其後被上訴人乙○○於九十一年
      七月二十二日則出具債務清償證明書，並於九十一年七月二十五日申請塗銷前
      開本金一百五十萬元最高限額抵押權之登記，被上訴人丙○○則於同年月二十
      三日再設定本金六百萬元之最高限額抵押權予被上訴人乙○○等節，有被上訴
      人提出之遠東國際商業銀行匯款申請書、抵押權設定契約書、台北市稅捐稽徵
      處土地增值稅繳款書、土地買賣所有權移轉契約書、台北市稅捐稽徵處九十一
      年度契稅繳款書、建築改良物買賣所有權移轉契約書、土地登記申請書、債務
      清償證明書、土地建物登記謄本附卷可稽（參原審卷第三三至三九、四一至四
      二頁）。又被上訴人二人於前開抵押權設定登記及所有權移轉登記後之九十一
      年七月二十四日簽訂借款協議書，約定：「一、乙方（即被上訴人乙○○）借
      款新台幣參佰伍拾萬元給甲方（即被上訴人丙○○），甲方提供其名下大安區
      ○○段一小段地號766與建號691提供設定擔保第二順位給予乙方做為保障。二
      、承上項所有房地甲方願將土地1/1590與建物1/ 20移轉給乙方，另剩餘持分
      即土地799/1590、建物9/20則給予乙方設定第二順位金額為本金最高限額新台
      幣陸佰萬元正。三、利息約定為月息二分半，於撥款時先扣參個月即貳拾陸萬
      貳仟伍佰元。四、甲方將款項歸還時除設定應予塗銷外，並應將持有之原甲方
      產權過戶還給甲方。唯乙方將產權過還時甲方應連同第一次之借款壹仟壹佰萬
      元一起清償」，復於同年月二十六日另簽訂協議書，約定：「甲方（即被上訴
      人丙○○）提供名下大安區○○段○○段766地號與建號691提供設定第二順位
      給乙方抵押債權額新台幣壹佰伍拾萬元正。無力償還。雙方同意以借款當買賣
      價金，甲方移轉土地（大安區○○段○○段766地號持分1/1590）、建物（台
      北市大安區○○○路○段104號、104號2樓建號691持分1/20）給予乙方，乙方
      塗銷本第二順位抵押權設定」，亦有借款協議書及協議書在卷可憑（參原審卷
      第一二、四○頁），均堪信為實在。而觀諸上開文件內容記載及第七六六號土
      地、一○四號房屋之登記情況，雙方確有以借款充為買賣價金之意，彼此間有
      對價關係，遽難認屬通謀虛偽意思表示。
（三）上訴人固稱：被上訴人丙○○係於九十一年六月七日送件並於同年月十八日完
      成系爭房地所有權之移轉登記，而設定暨塗銷本金一百五十萬元之最高限額抵
      押權並非在移轉登記之前，且係就被上訴人丙○○所剩餘之應有部分而為，核
      與系爭房地無關，是被上訴人於九十一年七月二十六日所簽訂之協議書與事實
      不符，足證被上訴人丙○○移轉系爭房地所有權予被上訴人乙○○，並無買賣
      價金之支付，而係通謀虛偽意思表示等語，然按債務人為擔保其債務，將擔保
      物所有權移轉登記予債權人，而使債權人在不超過擔保之目的範圍內取得擔保
      物所有權者，為信託讓與擔保。而依前揭被上訴人二人於九十一年七月二十四
      日所簽訂之借款協議書第二條、第四條約定觀之，被上訴人丙○○係向被上訴
      人乙○○借款三百五十萬元，被上訴人丙○○則願將將系爭房地移轉登記予被
      上訴人乙○○所有，並就其所剩餘之應有部分另設定本金六百萬元之最高限額
      抵押權予被上訴人乙○○，而於被上訴人丙○○將款項歸還時，被上訴人乙○
      ○即應將前開抵押權之設定塗銷，並將系爭房地所有權過還即移轉登記予被上
      訴人丙○○所有，是被上訴人丙○○於當時即有為擔保其債務三百五十萬元，
      將系爭房地所有權移轉登記予被上訴人乙○○，而使被上訴人乙○○在不超過
      擔保之目的範圍內取得系爭房地所有權之意，此即所謂之信託讓與擔保。嗣被
      上訴人隔二日後即九十一年七月二十六日復簽訂協議書，變更前開信託讓與擔
      保之合意，雙方復同意以九十一年六月十八日設定本金一百五十萬元之第二順
      位最高限額抵押權所擔保之借款充當買賣價金，由被上訴人丙○○將系爭房地
      所有權移轉登記予被上訴人乙○○，被上訴人乙○○則同意塗銷前揭抵押權登
      記，可見被上訴人丙○○確有將系爭房地所有權出售予被上訴人乙○○之意思
      ，而被上訴人乙○○亦確實依約將本金一百五十萬元之最高限額抵押權塗銷，
      是上訴人辯稱被上訴人間就系爭房地之買賣並無對價關係，而係通謀虛偽意思
      表示一語，即無足採。
（四）上訴人雖又稱被上訴人丙○○既移轉登記一○四號房屋應有部分二十分之一予
      被上訴人乙○○所有，則其自應按比例另移轉第七六六號土地應有部分一五九
      ○分之八○予被上訴人乙○○所有，方屬適當，詎被上訴人竟僅移轉登記第七
      六六號土地應有部分一五九○分之一予被上訴人乙○○，違反常情，益證被上
      訴人所為之移轉登記係通謀虛偽意思表示，而侵害上訴人之優先購買權等語，
      惟查，基於契約自由原則，被上訴人究以何種條件達成買賣協議，乃被上訴人
      間交易上之考量，上訴人尚難遽此即認被上訴人就系爭房地之買賣協議係基於
      通謀虛偽意思表示。何況，被上訴人丙○○移轉系爭房地予被上訴人乙○○後
      ，復因被上訴人丙○○無力償還其他借款，經被上訴人乙○○聲請拍賣如附表
      二所示之房地，並由被上訴人乙○○拍定取得後，被上訴人丙○○就該房地已
      無任何權利，是對被上訴人丙○○而言，其並未因移轉登記系爭房地所有權予
      被上訴人乙○○而獲得任何利益。是以，被上訴人丙○○就系爭房地之移轉登
      記實無通謀虛意思表示之必要。此外，上訴人復未舉他證以實其說，揆諸前開
      舉證責任分配原則，上訴人主張被上訴人二人就系爭房地之移轉登記係通謀虛
      偽意思表示一節，委無足取。
（五）依上所述，上訴人既未能舉證證明被上訴人間就系爭房地之移轉登記係通謀虛
      偽意思表示，是上訴人主張被上訴人二人共同侵害上訴人之優先購買權，洵無
      足採。至上訴人於出售系爭房地時雖未依土地法第三十四條之一第二項規定通
      知上訴人優先購買，惟此乃屬上訴人與被上訴人丙○○間之內部關係，尚難以
      此對抗被上訴人乙○○。從而，上訴人本於民法第一百八十四條、第一百八十
      五條共同侵權行為之法律關係，先位請求塗銷被上訴人間就系爭房地之移轉登
      記，並於上訴人依被上訴人間於九十一年六月七日就系爭房地買賣所約定之價
      金七萬六千八百七十九元給付予被上訴人丙○○之同時，被上訴人丙○○應將
      系爭房地移轉登記予上訴人，核無依據，不應准許。
（六）末按土地法第三十四條之一第四項規定共有人出賣應有部分時，他共有人得以
      同一價格共同或單獨優先承購，其立法意旨無非為第三人買受共有人之應有部
      分時，承認其他共有人享有優先承購權，簡化共有關係。若共有人間互為買賣
      應有部分時，即無上開規定適用之餘地，最法院七十二年台抗字第九四號判例
      足資參照。經查，本院九十二年度執字第五○一一號拍賣抵押物強制執行事件
      ，係將債務人即被上訴人丙○○原所有如附表二所示房地予以拍賣，且係由被
      上訴人乙○○以二千一百五十九萬元最高價拍定，有本院民事執行處製作之分
      配表在卷可考（參本院卷第八四頁）。又被上訴人乙○○既為前開房地之共有
      人，則其於執行法院拍賣程序中買受共有人丙○○之應有部分，其他共有人即
      不得主張優先購買權。故而，上訴人備位請求確認上訴人就本院九十二年度執
      字第五○一一號就如附表二所示房地所為之拍賣有優先購買權，洵無理由，亦
      應駁回。
四、綜上所述，本件上訴人上揭先位及備位之請求，均屬無據而不應准許。原審為上
    訴人敗訴之判決，並無不合。上訴意旨指摘原判決不當，求予廢棄改判，為無理
    由，應予駁回。
六、兩造其餘之攻擊或防禦方法及未經援用之證據，經本院斟酌後，認為均不足以影
    響本判決之結果，自無逐一詳予論駁之必要，併此敘明。
七、訴訟費用負擔之依據：民事訴訟法第七十八條。
中　　　華　　　民　　　國　　九十三　　年　　　十　　　月　　 十三 　　日
                                      民事第五庭
                                          審判長法官 吳青蓉
                                                法官 吳素勤
                                                法官 林秀圓
正本係照原本作成
本判決不得上訴
中　　　華　　　民　　　國　　九十三　　年　　　十　　　月　　 十三 　　日
                                              書記官 林蓮女
